【裁判字號】    98,家抗,67
【裁判日期】    981209
【裁判案由】    拋棄繼承權
【裁判全文】
臺灣高雄地方法院民事裁定              98年度家抗字第67號
抗  告  人  丁○○○
            甲○○
            丙○○
上列抗告人因聲明拋棄繼承事件，對於本院民國98年7 月15日98
年度繼字第833 號第一審裁定提起抗告，本院管轄之第二審合議
庭裁定如下：
    主  文
抗告駁回。
抗告程序費用新臺幣壹仟元由抗告人負擔。
    理  由
一、抗告意旨略以：被繼承人乙○○（男，民國○○年○ 月○○日出
    生，身分證統一編號：Ｚ000000000號，繼承開始時之住所地
    ：高雄市三民區○○○路243 巷53號）於85年12月12日死亡
    ，抗告人丁○○○、甲○○、丙○○分別為被繼承人乙○○
    之配偶及子、女，於被繼承人死亡後，自願拋棄繼承，爰向
    法院為拋棄繼承權之意思表示。又被繼承人雖於85年即已死
    亡，惟因抗告人丁○○○僅有國民小學學歷，辨別事理及識
    字能力淺薄，平日僅能從事簡單之家庭管理，且無經濟來源
    ；抗告人甲○○於82年6 月23日即因慢性器質性腦徵候群疾
    病住院治產，並持續追蹤治療至今，為無行為能力人；抗告
    人丙○○於被繼承人死亡時，年紀尚輕，社會歷練尚淺，並
    無工作，亦無經濟來源，對於被繼承人身後事務，均交由抗
    告人丁○○○處理。再85年間，民智未開，法律常識並非一
    般市井小民、平民百姓所知，抗告人於原審陳稱不懂法律，
    並非藉詞推諉或主觀辯稱。又抗告人於被繼承人死亡當時，
    並不知被繼承人先前有債務存在，嗣於收受本院執行處核發
    之扣押命令，始知被繼承生前有債務存在。另抗告人甲○○
    依民法繼承編施行法第1 之1 條第2 項之規定，是否應以繼
    承所得遺產為限，負清償被繼承人債務債務？抗告人丁○○○、丙○○依民法繼承編施行法第1 之3 條第4 項之規定，
    是否應以所得遺產為限，負清償被繼承人債務責任？爰依法
    提起抗告，請求廢棄原裁定，諭知抗告人以因繼承所得之遺
    產為限負清償被繼承債務之責。
二、按民法繼承編之規定，雖先後於96年12月14日（於97年1 月
    2 日公布，於97年1 月4 日生效）、98年5 月22日修正（於
    98年6 月10日公布，於98年6 月12日生效），惟按，繼承在
    民法繼承編施行前開始者，除本施行法有特別規定外，不適
    用民法繼承編之規定；其在修正前開始者，除本施行法有特
    別規定外，亦不適用修正後之規定；繼承在民法繼承編96年
    12月14日修正施行前開始且未逾修正施行前為限定或拋棄繼
    承之法定期間者，自修正施行之日起，適用修正後限定或拋
    棄繼承之規定，繼承編施行法第1 條、第1 之1 條第1 項定
    有明文。查，本件被繼承人乙○○於85年12月12日死亡，其
    繼承於民法繼承編96年12月14日修正施行前開始，且已逾修
    正施行前為拋棄繼承之2 個月法定期間，揆之前揭規定，本
    件聲明拋棄繼承權事件，自應適用修正前民法第1174條第2
    項之規定，合先敘明。
三、次按繼承拋棄，應於知悉其得繼承之時起二個月內以書面向
    法院為之。並以書面通知因其拋棄而應為繼承之人。但不能
    通知者，不在此限，為修正前民法第1174條第2 項所明定。
    又按繼承人向法院聲明拋棄繼承係屬非訟事件，法院只能從
    形式審查相關文件資料是否符合法律之規定，若是，則發函
    准予備查，若否，則裁定駁回聲明，法院僅須形式上審查是
    否符合非訟事件程序上之要件，無需為實體上之審查。經查
    ：
  (一)被繼承人乙○○於85年12月12日死亡，抗告人丁○○○係被
    繼承人之配偶；抗告人甲○○、丙○○係被繼承人之子女，
    有被繼承人除戶謄本及抗告人3 人戶籍謄本在卷可稽（見本
    院98年度繼字第833號卷第22、25、27頁），堪信為真實。
  (二)抗告人丁○○○於司法事務官訊問時陳稱：「（乙○○最後
    肝癌治療時由誰照顧？）我、楊宗文、丙○○、大兒子甲○○知道父親住院，但是精神不太好，所以並未讓他照顧」、
    「（乙○○最後過世之情形為何？）當時在長庚醫院肝癌、
    栓塞擴散，肚子腫大，無法喘息就送回家，當時有我、楊宗
    文、甲○○、丙○○在場。」、「（所有小孩都在場，所以
    也知道父親過世？）對。」、「（喪事由誰處理？）由我處
    理，當時子女楊宗文、甲○○、丙○○都在場。」等語（見
    上開卷第44、45頁）；且抗告人甲○○到庭陳稱：「（何時
    知悉被繼承人過世？）被繼承人84年或85年過世的」、「（
    聲請人有無參加被繼承人之喪禮？）有，所以在當時我就知
    道被繼承人過世了。」、「（被繼承人過世時就已知悉？）
    是。」等語（見上開卷第45頁）；復抗告人丙○○到庭陳稱
    「（何時知悉被繼承人過世？）被繼承人85年過世的。」、
    「（被繼承人肝癌住院時由何人照顧？）丁○○○、楊宗文
    、甲○○、我。」、「（何時知悉被繼承人過世？）85年12
    月12日我就知道了，當時有通知丁○○○、及子女楊宗文、
    甲○○、丙○○。」等語（見上開卷第45、46頁），觀諸渠
    等之陳述可知，被繼承人乙○○於85年12月12日死亡時，抗
    告人丁○○○、甲○○、丙○○即已知悉，且抗告人丁○○○、甲○○、丙○○均有參加被繼承人乙○○之告別式，足
    認上開抗告人於斯時應已覺知自己為被繼承人法律上繼承人
    。
  (三)揆之上開說明，按繼承人依修正前民法第1174條第2 項規定
    ，以書面向法院表示拋棄繼承之事件，性質上既為非訟事件
    ，受理法院即依非訟事件程序作「形式上之審查」，就當事
    人拋棄繼承之表示，是否符合拋棄繼承之規定，分別為准予
    備查或駁回之裁定。繼承人是否在知悉得為繼承之時起二個
    月內為表示拋棄繼承，屬形式上應審查之事項，受理法院對
    於逾期所為之拋棄，自得以裁定駁回之。而抗告人3 人於85
    年12月12日即已知悉被繼承人死亡，其得為繼承，已如前述
    ，然抗告人3 人遲至98年3 月13日始具狀向本院為拋棄繼承
    權之意思表示，此有民事聲請狀上本院收狀戳足稽，是以，
    顯逾2 個月之法定期限，堪可認定，其等拋棄繼承於法不合
    ，自不生拋棄繼承之效力。至於抗告人對本件拋棄繼承權聲
    明之法效，如仍有所爭執，自應另循民事訴訟程序訴請法院
    為實體上之裁判，以謀解決，尚非本院所得於本件非訟事件
    程序中為實體上之審查及裁判。
  (四)至抗告人甲○○是否符合民法繼承編施行法第1 之1 條第2
    項之規定、抗告人丁○○○、丙○○是否符合民法繼承編施
    行法第1 之3 條第4 項之規定要件，而得「以所得遺產為限
    ，負清償責任」，仍須由法院依個案審酌是否符合「由其繼
    續履行繼承債務顯失公平者」之適用，亦非本院於本件非訟
    事件程序中得為實體上之審查及裁判。故抗告人3 人提起本
    件抗告，請求廢棄原裁定，另諭知抗告人3 人以因繼承所得
    之遺產為限負清償被繼承債務之責云云，亦於法無據。
四、綜上所述，查本件被繼承人係於85年12月12日死亡，依修正
    前民法第1174條規定，抗告人3 人拋棄繼承之法定期間早於
    86年2 月12日屆滿，抗告人3 人均遲至98年3 月13日始具狀
    向本院聲明拋棄繼承，於法不合，應予駁回。原裁定以抗告
    人聲明拋棄繼承已逾2 個月法定期間，而駁回其聲請，於法
    並無不合，抗告意旨指摘原裁定不當，求予廢棄，為無理由
    ，應予駁回。
五、據上論結，本件抗告為無理由，依非訟事件法第21條第1 項
    前段、第23條、第24條第1 項、第46條，民事訴訟法第495
    條之1 第1 項、第449 條第2 項、第85條第1 項前段，裁定
    如主文。
中    華    民    國    98    年    12    月    9     日
                    家事法庭  審判長法  官  郭慧珊
                                    法  官  呂憲雄
                                    法  官  郭佳瑛
以上正本證明與原本無異。
當事人如不服本裁定，應於送達後10日內向本院提出再抗告狀。
再抗告狀應以適用法規顯有錯誤為理由，並經本院之許可，該許
可以原裁定所涉及之法律見解具有原則上重要性者為限。（須按
對造人數附抗告繕本，並繳納再抗告費新台幣1000元）
中    華    民    國    98    年    12    月    9     日
                                    書記官  曾小玲


司法院資訊處製作；財團法人民間司法改革基金會備份。
